【裁判字號】    98,家聲,609
【裁判日期】    990112
【裁判案由】    變更姓氏
【裁判全文】
臺灣臺中地方法院民事裁定             98年度家聲字第609號
聲  請  人  乙○○
相  對  人  丙○○
法定代理人  甲○○
上列當事人間聲請變更姓氏事件，本院裁定如下：
    主  文
聲請人乙○○之姓氏准予變更為母姓「○」。
程序費用由聲請人負擔。
    理  由
一、按父母離婚，或父母之一方或雙方死亡，或父母之一方或雙
    方生死不明滿3 年，或父母之一方曾有或現有未盡扶養義務
    滿2 年；且有事實足認子女之姓氏對其有不利之影響時，父
    母之一方或子女得請求法院宣告變更子女之姓氏為父姓或母
    姓，民法第1059條第5 項定有明文。次按姓氏屬姓名權而為
    人格權之一部分，具有社會人格之可辨識性，與身分安定及
    交易安全有關外，姓氏尚具有家族制度之表徵，故賦予父母
    選擇權，惟因應情勢變更，倘有事實足認子女之姓氏對其有
    不利之影響時，父母之一方或子女自得請求法院宣告變更子
    女之姓氏為父姓或母姓。復按民法第1059條第5 項所規定之
    「有事實足認子女之姓氏對其有不利之影響」，其法條規定
    較為抽象，故實質內容必須透過解釋予以補充，而民法規範
    父母子女間之法律關係，向以追求與維護子女之最佳利益為
    最優先考量，藉以實現憲法保障子女人格權益之價值，此為
    司法院大法官釋字第365號、第587號解釋理由書所闡述，亦
    為近來民法親屬編修法時所遵循，至於如何以子女最佳利益
    為考量，必須綜合家庭狀況、親權行使、子女人格成長等整
    體情狀予以審酌，如認變更姓氏對子女為最有利時，相對而
    言，原姓氏對子女自屬有不利之影響，乃為當然。
二、聲請意旨略以：聲請人為丁○○與相對人所生之子女，惟丁
    ○○與相對人經本院於93年11月30日以93年度婚字第1532號
    判決離婚確定在案，且聲請人自幼皆由丁○○扶養並與之同
    住，相對人則未曾探視聞問，遑論負擔扶養費，是為免造成
    聲請人生活及心理負面之影響，且為求聲請人之歸屬與認同
    感，並報答生母丁○○養育之恩，爰依法請求變更聲請人之
    姓氏為母姓「○」等語。
三、經查，聲請人主張其為丁○○與相對人所生之子女，丁○○
    與相對人經本院於93年11月30日以93年度婚字第1532號判決
    離婚確定在案，且聲請人自幼皆由丁○○扶養並與之同住，
    相對人則未曾探視聞問等事實，除據聲請人提出戶籍謄本 3
    件為證外，並有本院職權調取之個人基本資料查詢結果表及
    93年度婚字第1523號判決各1 份附卷可稽，復經關係人丁○
    ○到庭陳述略以：因為從結婚到女兒出生，相對人都沒有賺
    過錢，亦未給付過扶養費，都是伊自己賺錢扶養聲請人，後
    來伊就帶著女兒搬離家中，在外工作，而未與相對人同住，
    相對人及其家人均未曾來探視過伊與聲請人，聲請人均與伊
    之娘家的親戚往來，伊母親也有幫忙帶大聲請人等語（見本
    院98年12月29日訊問筆錄），核與聲請人所述及前揭事證悉
    相符合，自堪信為真實。而聲請人自其母丁○○與相對人離
    異前，即未與相對人同住，均由丁○○單獨負撫育照顧之責
    ，並與丁○○及其家族往來，是以聲請人在前述家庭生活環
    境下成長，聲請人及母方家族在其自我認同（Identificati
    on）之發展過程中產生絕大的影響力，形成欲符合其認同對
    象之心理趨向，惟其原有人格權中表徵父方家族之父姓，與
    其人格中實際認同之對象相牴觸，聲請人又無從將之切割分
    離，此種自我認同過程中發生之困惑與矛盾，顯不利於身心
    健全之發展；另聲請人為報答聲請人辛苦養育之恩，期待能
    改從母姓，自社會習俗角度觀察，尚稱合理，若聲請人無法
    如願，在精神上難免有未盡孝道之感慨與遺憾，而形成精神
    上之負擔；又聲請人與相對人關係疏離，相對人顯有疏於保
    護照顧之情節嚴重，未盡扶養義務多年，有事實足認聲請人
    之姓氏對其成長已有不利之影響。執此，本院認聲請人請求
    變更父姓『○』為母姓『○』，於法尚無不合，應予准許，
    爰裁定如主文所示。
四、依非訟事件法第21條第2項、民事訴訟法第95條、第78條，
    裁定如主文。
中    華    民    國    99    年    1     月    12    日
                   家事法庭法  官  郭妙俐
正本係照原本作成。如對本裁定抗告，須於裁定送達後10日之不
變期間內，向本院提出抗告狀。
中    華    民    國    99    年    1     月    12    日
                           書記官  董美惠


司法院資訊處製作；財團法人民間司法改革基金會備份。
